【裁判字號】    94,上訴,4046
【裁判日期】    950404
【裁判案由】    妨害自由等
【裁判全文】
臺灣高等法院刑事判決                 94年度上訴字第4046號
上  訴  人
即  被  告  乙○○
                   （現另案於臺灣新竹監獄執行中）
上列上訴人因妨害自由等案件，不服台灣板橋地方法院94年度訴
字第759號，中華民國94年8月15日第一審判決（起訴案號：台灣
板橋地方法院檢察署93年度偵字第10289號）提起上訴，本院判
決如下：
    主  文
原判決關於乙○○妨害自由及執行刑部分，撤銷。
乙○○被訴妨害自由、傷害部分，均無罪。
    理  由
一、公訴意旨略以：緣甲○○積欠葉煌茂新臺幣（下同）54萬7
    千元之債務，葉煌茂委託李東陽（另經原審法院判處有期徒
    刑7月，緩刑3年確定）代為催討。李東陽與乙○○、廖有益
    （原審通緝中）與其他7、8名姓名年籍不詳之男子，共同基
    於妨害自由及傷害之犯意聯絡，於民國93年6月21日13時50分
    許，在臺北縣三重市重新橋下之跳蚤市場，推由李東陽、廖
    有益與另2名姓名年籍不詳之男子，強取甲○○車輛之鑰匙
    ，押甲○○搭乘其所有之6G─3186號之小客車，由其中1名
    姓名年籍不詳之男子駕駛該小客車，李東陽帶同甲○○坐於
    後座以限制其行動自由，於行駛途中李東陽並以手肘毆打甲○○、駕車之男子亦徒手毆打甲○○臉部。駛至臺北市○○○路○段83巷5號前，李東陽、廖有益等人喝令甲○○下車，
    強押其至同址6樓之19房屋內，推由乙○○持不具殺傷力之
    仿WALTHER廠PPK/S型半自動手槍製造之玩具手槍，換裝土造
    金屬槍管改造而成之手槍指向甲○○。復由乙○○、廖有益
    與其他姓名年籍不詳之7、8名男子，共同徒手圍毆甲○○，
    致甲○○受有額頭約0.2公分擦傷、左眼周圍約5x3公分瘀腫
    、右側鼻樑約0.1公分擦傷之傷害。又令甲○○以電話通知
    其子李世斌籌錢還債，李世斌乃報警處理，同日21時許，李
    東陽、廖有益押甲○○前往臺北縣三重市○○路○段46之8號
    2樓取款時，為警當場查獲李東陽、廖有益；復於同年月22
    日1時30分許，在臺北市○○○路○段83巷5號6樓之19循線查
    獲乙○○。因認被告乙○○涉有共犯刑法第277條第1項之傷
    害罪嫌、同法第302條第1項之妨害自由罪嫌。
二、上訴人即被告乙○○於偵審中，堅決否認有傷害及妨害自由
    之犯行，辯稱：其居住於台北市○○○路○段83巷5號6樓之
    19，當天係友人丙○○以電話向其借用房子，說要與人洽談
    債務事宜，並帶同李東陽、廖有益、甲○○及其他幾個不知
    名之人來，伊乃帶他們至室內。至扣案之手槍是玩具槍，不
    具殺傷力，是丙○○知道有該玩具槍，自己拿取，拿該槍對
    著甲○○，有看到李東陽等人毆打甲○○。後來李東陽、廖
    有益等人即帶甲○○離去，伊並未參與李東陽、廖有益、丙○○等人討債之事宜，更未參與傷害及妨害自由之犯行等語
    。
三、公訴人認被告犯罪，係以共犯李東陽、廖有益、被告乙○○
    於警詢時與偵查中之供述；告訴人甲○○於警詢與偵查中之
    指訴；證人李世斌於警詢與偵查中之證述；並有改造手槍1
    支扣案及告訴人甲○○簽立之本票1紙、支票1紙在卷，為其
    論據。
四、按犯罪事實應依證據認定之，無證據不得認定犯罪事實，刑
    事訴訟法第154條第2項定有明文。又告訴人之告訴，係以使
    被告受刑事訴追為目的，是其陳述是否與事實相符，仍應調
    查其他證據以資審認。被害人之陳述如無瑕疵，且就其他方
    面調查又與事實相符，固足採為科刑之基礎，倘其陳述尚有
    瑕疵，而在未究明前，遽採為論罪科刑之根據，即難認為適
    法（最高法院52年台上字第1300號、61年台上3099號判例意
    旨參照）。又共同正犯，在主觀上須有犯意聯絡，而此所稱
    犯罪之意思聯絡，固不以明示為必要，即相互間有默示之合
    致，亦屬之。然所謂默示之合致，必須由其行為或其他客觀
    情事，他人可以推知其有同意之表示始可，單純之無異議或
    未加制止，尚不能遽認有默示之合致（最高法院94年度台上
    字第7217號判決意旨參照）。又認定犯罪事實所憑之證據，
    雖不以直接證據為限，間接證據亦包括在內；然而無論直接
    或間接證據，其為訴訟上之證明，須於通常一般之人均不致
    有所懷疑，而得確信其為真實之程度者，始得據為有罪之認
    定，倘其證明尚未達到此一程度，而有合理之懷疑存在時，
    事實審法院復已就其心證上理由予以闡述，敘明其如何無從
    為有罪之確信，因而為無罪之判決，尚不得任意指為違法（
    最高法院76年台上字第4986號判例意旨參照）。
五、經查：
（一）被告乙○○於警詢、偵查及審理中如終否認有本件犯行，
      並無起訴書所載被告陳述犯罪之事實。而同案被告李東陽
      於偵審中、廖有益（原審通緝中）於警詢及檢察官訊問時
      均稱：不認識被告，與被告並無謀議，係甲○○欠葉煌茂
      金錢，葉煌茂委託李東陽追討，乃約廖有益、「阿弟」（
      又稱小凱、姓黃，經查係丙○○）及另一不詳姓名之人至
      三重市重新橋下帶走甲○○，由「阿弟」開車至中山北路
      1段83巷5號，在車上有毆打甲○○，至中山北路上址6樓
      後，始看到被告乙○○，沒有看到被告乙○○毆打及拿槍
      對著甲○○，是「阿弟」之人所為。其後由李東陽、廖有
      益帶同甲○○至三重市○○路載他兒子李世斌處拿錢，為
      警查獲等語（見偵查卷第8頁至第21頁、第73頁至第75頁
      、第110頁至第114頁、第115頁至第116頁，原審卷第62頁
      、第120頁至第124頁）。證人即甲○○之子李世斌所證係
      接獲其父電話，乃報警查獲李東陽、廖有益，並未指證被
      告之犯行。此部分公訴人所提出之證據，不足為被告犯罪
      之論據，且上開證據均係有利於被告。又委託向告訴人討
      債之證人葉煌茂亦證稱，係委託李東陽討債，並未委託被
      告乙○○討債。另證人即發生本案地點之台北市○○○○
      路1段83巷5號6樓之19開設公司之負責人林子堅也證稱：
      被告確經股東同意住在該處，被告所辯各節，應屬有徵。
（二）本件於被告不利者，乃告訴人甲○○於94年1月28日及3月
      24日於檢察官訊問時之指訴及指認被告之照片，稱：被告
      乙○○、李東陽及其他二個不詳姓名之男子，由三重市○○路押我至中山北路，乙○○用槍指著我的頭（見偵查卷
      第26頁、第127頁、第146頁、第160頁）。惟核告訴人最
      初於警詢時，警方已逮捕李東陽、廖有益及被告三人到案
      ，甲○○僅指李東陽、廖有益與不詳姓名之人犯罪，並未
      指被告參與；且對警詢是何人持槍頂住其頭部，明確證稱
      ：警方查獲時，該人均未在現場，也不知道姓名（見偵查
      卷第25頁），對逮捕之被告不認係持槍頂住其頭部之人。
      於檢察官93年7月26日初次訊問時，僅概括陳述李東陽等
      犯行，並未指被告如何犯罪，且明確稱用槍指著我的頭，
      逼我還錢的是開車押我的人，綽號「阿弟」到了中山北路
      房屋，開車的人從屋內拿出槍，指著我的頭，「阿弟」叫
      我打電話給我兒子籌錢，叫我跟兒子說要錢要命（見偵查
      卷第95之1頁、第96頁），亦明確陳明並非被告以槍指頭
      部逼債。告訴人嗣於94年3月22日檢察官訊問時仍稱：被
      告乙○○沒有至三重跳蚤市場架我上車（見偵查卷第160
      頁最後一行）。於原審復結證稱：是到中山北路後才看到
      被告。離開中山北路是李東陽、廖有益帶我走（見原審卷
      第126頁、第127頁）。告訴人所訴前後並不相符，參以相
      關同案被告、前揭證人所述及告訴人警詢、檢察官初訊及
      最後原審證述確認者，被告僅在中山北路房屋內出現，並
      未至三重市○○路押告訴人至中山北路房屋。而告訴人於
      檢察官94年1月28日訊問時，指被告至三重市○○路強押
      至中山北路，並以槍指其頭部，自有錯誤。且核該筆錄（
      偵查卷第146頁），告訴人最初是指廖有益至三重市與李
      東陽及另不詳姓名之人強押其離去，是廖有益拿槍指其頭
      部，而其後筆錄將「廖有益」三字劃去，改寫為乙○○。
      足見告訴人因多數人對其犯罪、何人為之，顯有認識不清
      而混淆之狀況。本案在三重市○○路強押告訴人者為李東
      陽、廖有益、「阿弟」（丙○○）及另一不詳姓名之人，
      此為告訴人最後所確認，並為檢察官起訴書所認定。則告
      訴人一度指訴被告至三重市○○路強押其上車及持槍指著
      其頭部及毆打，顯係誤認。本件實際犯罪者，應為綽號「
      阿弟」（或稱小凱、小師弟）之丙○○。
（三）至同案被告廖有益，雖稱在中山北路被告將告訴人帶入房
      間，但李東陽稱係「阿弟」將告訴人帶入房間，所述已有
      不符；至其二人稱被告有與「阿弟」、甲○○在房間內等
      語。然被告辯稱係丙○○（阿弟）向其借地方談債務，其
      乃將之帶往室內，亦無不合。而扣案之手槍，只是一般玩
      具手槍改製，並無殺傷力，有內政部警政署刑事警察局槍
      彈鑑定書在卷可查（見偵查卷第139頁至第143頁）。又告
      訴人所受傷害及所簽本票、支票，均係李東陽、廖有益、
      丙○○等人所為，該證據並均不足認定被告參與其行為。
（四）本件告訴人前後矛盾不符，存有瑕疪之指訴，且經調查證
      據之結果，查與事實不符，不得作為不利於被告之證據。
      依所有卷內證據資料，僅能證明被告李東陽、廖有益、丙○○、不詳姓名之男子受葉煌茂委託向甲○○討債，而以
      妨害自由、傷害方式為之。被告僅出借場地予丙○○，供
      其與他人洽談債務，帶其等進人室內，其後發現李東陽、
      丙○○對甲○○施暴，未予制止。並查無其他任何積極證
      據，足以證明被告有與李東陽、廖有益、丙○○等共同之
      謀議或默示之合致或參與犯罪行為之實施，自不能以其發
      現丙○○等暴力討債，未予制止，即認其有共同之謀議。
      本件依公訴人所提出之證據，尚有合理之懷疑，自不能證
      明其犯罪。
六、原審未詳予研求，遽為被告有罪之科刑判決，自嫌欠洽而無
    可維持。被告上訴意旨，指摘原判決不當，為有理由，應由
    本院將原判決關於被告妨害自由及執行刑部分撤銷改判（其
    他變造國民身分證部分已確定），就其被訴妨害自由及傷害
    部分，為無罪之諭知。
七、真正犯罪之「阿弟」係丙○○，經本院經由台灣士林看守所
    及戶政單位查知其真實姓名、住址，因其涉案不敢到庭，傳
    拘無著，應由檢察官另行依法偵辦，附此敘明。
八、據上論斷，應依刑事訴訟法第369條第1項前段、第364條、
    第301條第1項，判決如主文。
本案經檢察官沈世箴到庭執行職務。
中    華    民    國    95    年    4     月    4     日
                  臺灣高等法院刑事第十六庭
                              審判長法  官  葉騰瑞
                                    法  官  黃俊明
                                    法  官  趙功恆
以上正本證明與原本無異。
如不服本判決，應於收受送達後十日內向本院提出上訴書狀，其
未敘述上訴之理由者並得於提起上訴後十日內向本院補提理由書
（均須按他造當事人之人數附繕本）。
                                    書記官  孫佩琳
中    華    民    國    95    年    4     月    4     日


司法院資訊處製作；財團法人民間司法改革基金會備份。
